【裁判字號】    94,重訴,1284
【裁判日期】    950310
【裁判案由】    損害賠償
【裁判全文】
臺灣臺北地方法院民事判決            94年度重訴字第1284號
    原      告  乙○○
    訴訟代理人  王藹芸律師
                李宜光律師
    被      告  甲○○○
    訴訟代理人  江東原律師
                劉秋絹律師
                許英傑律師
                連銀山律師
上列當事人間損害賠償事件，本院於中華民國95年2月22日言詞
辯論終結，判決如下：
    主  文
被告應給付原告新台幣陸佰捌拾玖萬捌仟貳佰陸拾肆元及自民國
九十二年十二月三十日起至清償日止，按年息百分之五計算之利
息。
訴訟費用由被告負擔。
本判決於原告以新台幣貳佰貳拾玖萬玖仟元為被告供擔保後，得
假執行，但被告如以新台幣陸佰捌拾玖萬捌仟貳佰陸拾肆元為原
告預供擔保，得免為假執行。
    事實及理由
一、原告起訴主張：伊於民國63年間與被告合資購買土地，將土
    地持分登記在被告名下，嗣遭被告惡意侵吞，經對被告提出
    民、刑事訴訟，案經臺灣高等法院民事判決伊勝訴後，被告
    始願與伊和解並賠償損失，雙方於89 年11月2日在家屬及律
    師見證下簽訂和解協議書，相互撤回對彼方之訴訟及賠償事
    宜，並依和解協議書第5 條約定為確保伊與被告合資購買坐
    落淡水土地權益，同時另簽訂契約書（下稱系爭契約書），
    確認伊就登記被告名下坐落臺北縣淡水鎮○○○段牛埔子小
    段第110之1、第110之6、第111 地號及同興化店段前洲子小
    段第71、71之1地號土地（下稱系爭土地），擁有592356 分
    之17390（173.9坪）之權利持分。詎料，伊於94年5 月間委
    人申請系爭土地登記謄本，赫然發現被告早在90年5月3日起
    至92年12月29日止，陸續將系爭土地出賣予他人並辦妥移轉
    登記，被告違反系爭契約書第4條約定，未在2個月前將出售
    系爭土地事宜通知伊，更侵吞伊所有系爭土地持分之出售價
    款，伊依系爭契約書法律關係，並依系爭土地之公告現值計
    算並加計1倍懲罰性違約金，請求被告賠償6,898,264元，以
    及自被告92年12月29日最後移轉系爭土地之翌日起至清償日
    止之法定遲延利息等情。並聲明：(一)如主文第1 項所示。(二)
    願供擔保請准宣告假執行。
二、被告則以：伊配偶葉玉煙與訴外人陳良水、吳城等人於63年
    2月25 日共同合夥購買系爭土地，葉玉煙佔其中肆股（4/10
    ）。原告出部分資金成為葉玉煙之隱名合夥人，其隱名合夥
    股份在葉玉煙原有之肆股內，原告僅有分受營業所生之利益
    及分擔其所生損失之權利義務。而本件係因葉玉煙與陳良水
    、吳城等人合夥關係解散，伊依本院87年度重訴字第1036號
    和解筆錄，再依90 年3月14日協議書，將系爭牛埔子小段第
    110-1、110-28（自110-6分割）、111 地號及前洲子段小段
    71、71-1土地移轉登記予陳良水之繼承人陳詹紅綢、陳再盛
    及陳正崇（下稱陳詹紅綢等3 人）；又依臺灣高等法院91年
    度重上字第118號和解筆錄，將系爭牛埔子小段第110-6地號
    土地移轉登記予吳城所指定之魏吳月貴，伊就系爭土地權利
    存續在自系爭110-6地號土地分割出之同地段110-29、第110
    -30 地號上。然伊係基於訴訟上和解及合夥人協議，進行系
    爭土地移轉登記，並非出賣系爭土地，而原告分受營業所生
    之利益及分擔其所生損失之權利義務亦存在於葉玉煙因合夥
    關係消滅所分得之上開土地，原告可隨時依隱名合夥人地位
    請求為其出資及應得利益之分配，伊並無違反系爭契約書第
    6 條通知義務之約定，從而原告請求懲罰性違約金云云，即
    屬無據。又系爭土地其他合夥人陳良水之繼承人陳詹紅綢等
    3人曾於87 年對原告、葉玉煙及伊提起偽造文書等案件告訴
    ，原告亦接獲臺灣臺北地方法院檢察署檢察官87年度偵字第
    16270 號不起訴處分書，自不容原告推諉不知系爭土地係葉
    玉煙與陳良水、吳城合夥之財產，伊依和解筆錄或協議書分
    配系爭土地，並非擅自出售或處分，更非出於損害原告權益
    之惡意，況原告擁有173.9 坪權益，現仍存在被告分配之合
    夥土地上，原告實未受有任何損害等語，資為抗辯。並聲明
    ：(一)原告之訴及假執行之聲請均駁回。(二)如受不利判決，願
    供擔保請准宣告免為假執行。
三、原告主張其與被告於89 年11月2日在雙方家屬及律師見證下
    簽訂和解協議書，兩造同時依和解協議書第5 條約定，另行
    簽訂系爭契約書，並確認原告就登記在被告名下之系爭土地
    擁有173.9坪之權利持分，而被告自90年5月3日至92年12月2
    9 日，陸續以買賣原因將系爭土地移轉登記予第三人等情，
    為被告所不爭，復有和解協議書、系爭協議書及系爭土地登
    記簿謄本及異動索引影本在卷可參（見本院卷第26頁至第33
    頁），堪信為真實。
四、查原告本於系爭協議書請求被告擅自移轉系爭土地之損害賠
    償，為被告所否認，並以上開情詞置辯，則本件兩造爭點厥
    為：(一)原告與被告合資購買登記在被告名下之系爭土地權利
    之法律關係？(二)被告與第三人就系爭土地之合夥關係是否影
    響原告權益？(三)原告依系爭契約書請求被告賠償損失及懲罰
    性違約金，是否有理由？茲分述如后：
(一)、按合夥為二人以上互約出資以經營共同事業之契約，隱名合
    夥則為當事人約定一方對於他方所經營之事業出資，而分受
    其營業所生利益，及分擔其所生損失之契約。故合夥所經營
    之事業，係合夥人全體共同之事業，隱名合夥所經營之事業
    ，則係出名營業人之事業，非與隱名合夥人共同之事業。苟
    其契約係互約出資以經營共同之事業，則雖約定由合夥人中
    一人執行合夥之事務，其他不執行合夥事務之合夥人，僅於
    出資之限度內負分擔損失之責任，亦屬合夥而非隱名合夥，
    最高法院42 年台上字第434號著有判例可參。查兩造除本件
    系爭土地糾紛外，先前尚有內湖土地訴訟糾紛，雙方民、刑
    事官司纏訟多年，嗣於89 年11月2日簽立和解協議書，相互
    具狀撤回繫屬中之民、刑事訴訟，並依和解協議書第5 條：
    「乙方（按指被告）應於本和解協議書簽訂同時，另就與甲
    方（按指原告）合資購買坐落於淡水鎮○○段牛埔子小段及
    前洲子小段地號現登記在甲○○○名下之土地，與甲方簽訂
    契約書，以保障甲方合法權益」約定，同時簽立系爭契約書
    ，並開宗明義載明：「甲（按指被告）、乙（按指原告）雙
    方於民國63年合資購買土地登記於甲方名下乙事，為釐清雙
    方權利義務關係，以保障彼此權益，茲針對雙方早已成立之
    法律關係，以本契約再次確認條款如後：」，第1 條約定：
    「甲方承認乙方就甲方名下坐落於臺北縣淡水鎮○○○段牛
    埔子小段第110之1、第110之6、第111地號及同興化店段前
    洲子小段第71、71之1地號土地，擁有592356分之17390（17
    3.9坪）之權利持分，並登記在甲方名下。」、第2條：「甲
    方應盡善良管理人之注意義務，管理前開土地」，足見兩造
    先前因土地訴訟紛擾多年，故在親族及律師見證之下，簽立
    和解協議書及系爭契約書，除解決纏訟多年官司之外，特別
    就系爭土地權益，再次以書面予以確認，則兩造就系爭土地
    之權益，自應以系爭契約書記載為斷，不容再為相異之爭執
    。雖被告以兩造就系爭土地成立隱名合夥關係置辯云云，此
    為原告所否認，且被告亦陳稱：原告出資依附在葉玉煙擁有
    系爭土地股份內，如將來出賣獲利可分配利益等語（見本院
    卷第73頁反面），是依系爭契約書既載明原告與被告合資購
    買系爭土地，原告擁有登記在被告名下之系爭土地173.9 坪
    權利持分，並交由被告妥為管理，顯見原告並無對被告經營
    事業出資之意，則被告主張兩造成立隱名合夥關係，顯乏實
    據。反之，參酌被告上開所述原告出資購地係冀於將來出賣
    獲利可分配利益目的，以及系爭契約書第2條、第3條約定交
    由被告管理及均分系爭土地之收益費用等情，足見原告基於
    為自己利益，將系爭土地權利登記在被告名下，由被告在經
    濟目的範圍內管理或處分或行使權利之信託關係，故原告主
    張兩造就系爭土地成立信託關係，堪信為實。
(二)、再者，被告雖以系爭土地係其夫葉玉煙於63 年2月25日與陳
    良水、吳城等人共同合夥購買，葉玉煙佔其中肆股，後因合
    夥關係解散，其依本院89 年5月23日87年度重訴字第1036號
    和解筆錄以及90年3月14日協議書，將系爭牛埔子小段第110
    -1、110-28（自110-6分割）、111地號及前洲子段小段71、
    71-1土地移轉登記予陳良水之繼承人陳詹紅綢等3 人；再依
    臺灣高等法院92年7月16日91年度重上字第118號和解筆錄，
    將系爭牛埔子小段第110-6 地號土地移轉登記予吳城所指定
    之魏吳月貴，被告目前擁有系爭土地權利存續在自系爭110-
    6地號土地所分割出之同地段第110-29、第110-3 0地號等情
    ，固提出股東合同契約書、訴訟和解筆錄及被告現登記土地
    明細表在卷可參（見本院卷第49頁至第60頁）。惟此僅係被
    告其夫葉玉煙與第三人就系爭土地間之合夥關係，自與兩造
    就系爭土地之信託關係無涉。更何況，系爭契約書內並無隻
    字片語提及葉玉煙與陳良水、吳城間就系爭土地之合夥關係
    ，可見兩造關於系爭土地權益自應以雙方簽署之系爭契約書
    為憑，自不受葉玉煙與訴外人合夥之內部關係影響。至陳詹
    紅綢等3 人對兩造及葉玉煙提起偽造文書等罪嫌之刑事告訴
    ，案經臺灣臺北地方法院檢察署檢察官以87年度偵字第1627
    0 號為不起訴處分在案，並經本院依職權調閱上開偵查案卷
    查核屬實，惟原告為駁斥遭偽造文書之指控，而以其與被告
    土地糾紛僅獲一部勝、敗判決，基於保全債權而查封土地等
    語置辯，況檢察官並未提示相關案卷命原告答辯，且基於偵
    查不開原則，原告在偵查中未能詳閱相關卷證，故原告主張
    其不知被告與第三人就系爭土地之合夥關係等語，尚非無據
    ，堪予採信。更何況，本件兩造關於系爭土地之權益，應依
    系爭契約書所載為據，前已詳述，原告原擁有系爭土地共有
    5 筆地號土地，惟因被告與第三人合夥解散移轉系爭土地，
    現僅剩自系爭110-6地號土地分割出之同地段110-29、第110
    -30 地號兩筆土地仍登記在其名下，被告以原告權利存續在
    上開二筆土地，原告可依隱名合夥請求移轉登記云云，非但
    悖離兩造就系爭土地之信託關係，更與系爭契約書約定權益
    相左，自無足採。
(三)、再依系爭契約書第4 條約定：「甲方（按指被告）就前開土
    地為出售、設定抵押權或其他處分行為前，應於二個月前通
    知乙方（按指原告），如乙方有反對意思時，甲方應按雙方
    同意委請之二家鑑價公司各自負擔費用，就前開土地鑑定之
    平均價格，向乙方購買其權利持分，如有一方不願委請鑑價
    ，則以他方鑑得之價格為交易價格，土地增值稅由乙方負擔
    ，其他稅捐則依據法律規定各自負擔。」，第6 條約定：「
    任一方違反本契約，或侵吞、損害他方權益，除應負擔一切
    民、刑事責任外，並應給付他人損害金額一倍之懲罰性違約
    金。」，被告自90年5月3日起至92年12月29日止，擅自陸續
    將系爭土地以買賣原因移轉登記予第三人，顯違反系爭契約
    書第4 條之通知義務，使得原告喪失對系爭土地之使用收益
    權利及持份權利。雖被告於94年9月9日委請律師發函終止系
    爭契約書（見本院卷第58頁），惟被告行使終止權並不影響
    原告原有之損害賠償請求權，則原告依系爭契約書第6 條約
    定請求被告損害賠償，自屬有據。是原告依系爭土地每平方
    公尺之公告現值6,000元計算喪失系爭土地173.9坪權利之損
    失3,449,132元（計算式：173.9坪x{6,000元/0.3025}=3,44
    9,132），再加計1倍之懲罰性違約金3,449,132元，共計6,8
    98,264元及法定遲延利息，為有理由。
五、綜上所述，原告本於系爭契約書之法律關係請求被告違約之
    損害賠償及懲罰性違約金共計6,898,264元，以及自被告92
    年12月29日最後移轉土地之翌日即92年12月30日起至清償日
    止，按年息5%計算之遲延利息等情，為有理由，應予准許。
    又本判決兩造分別陳明願供擔保聲請宣告假執行或免為假執
    行，核均無不合，爰分別酌定相當之擔保金額，予以准許。
六、本件事證已臻明確，兩造其餘攻擊防禦方法，及未經援用之
    證據，經本院斟酌後，認均不足以影響本判決之結果，自無
    逐一詳予論駁之必要，併此敘明。
七、訴訟費用負擔之依據：民事訴訟法第78條。
中    華    民    國    95    年    3     月    10    日
                        民事第一庭法官  傅中樂
以上正本係照原本作成。
如對本判決上訴，須於判決送達後20日內向本院提出上訴狀。
中    華    民    國    95    年    3     月    10    日
                                書記官  葉志昭


司法院資訊處製作；財團法人民間司法改革基金會備份。
